【裁判字號】    95,交上訴,79
【裁判日期】    950831
【裁判案由】    過失致死
【裁判全文】
臺灣高等法院刑事判決                95年度交上訴字第79號
上  訴  人
即  被  告  丙○○
選任辯護人  南雪貞律師
            吳孟勳律師
上列上訴人因過失致死案件，不服臺灣臺北地方法院94年度交訴
字第64號，中華民國95年4月6日第一審判決（起訴案號：臺灣臺
北地方法院檢察署94年度偵字第10430號、11506號），提起上訴
，本院判決如下：
    主  文
上訴駁回。
    事  實
一、丙○○係富全建材有限公司貨車司機，為從事駕駛業務之人
    ，其於民國九十四年六月九日中午十二時許，駕駛車牌號碼
    F8 -6306號自用小貨車，沿台北市○○區○○路由西往東方
    向行駛，欲前往台北市東區送貨，於同日十二時二十分許行
    經水源路與國興路口欲左轉國興路時，本應注意於國興路設
    有閃光黃燈號誌及行人穿越道，而閃光黃燈表示「警告」，
    車輛應減速接近，注意安全，小心通過，並應注意車前狀況
    ，隨時採取必要之安全措施，以避免危險之發生，而依當時
    天候晴朗、日間自然光線充足、路面乾燥、無缺陷、無障礙
    物、視距良好等外界客觀情狀，並無不能注意之情事，竟疏
    未注意小心駕駛及於國興路行人穿越道旁適有行人山田國弘
    正由西往東穿越道路之車前狀況，即貿然左轉，致其自用小
    貨車左前側車身及後視鏡等處撞及山田國弘，使其倒地後受
    有頭部外傷、顱骨骨折併腦出血、腦水腫及腦幹壓迫等傷害
    ，嗣經送往臺北市立聯合醫院和平院區急救，仍因傷勢過重
    ，延至同年月十八日上午七時四十九分許不治死亡。丙○○
    於肇事後，在有偵查犯罪職權之機關尚不知何人為肇事者前
    ，除撥打一一九電話報警外，並向前往現場處理之台北市政
    府警察局萬華分局交通分隊警員陳耀傑坦承肇事而自首接受
    裁判。
二、案經山田國弘之祖父乙○○、母親甲○○○告訴及台北市政
    府警察局萬華分局報告臺灣臺北地方法院檢察署檢察官偵查
    起訴。
    理  由
壹、有關證據能力有無部分：
一、按被告以外之人於審判外之言詞或書面陳述，除法律有規定
    者外，不得作為證據，刑事訴訟法第159條第1項固有明定。
    惟被告以外之人於審判外之陳述，雖不符同法第159條之1至
    之4 規定，但經當事人於審判程序同意作為證據，法院審酌
    該言詞陳述或書面作成時之情況，認為適當者，亦得為證據
    ，且當事人、辯護人於法院調查證據時，知有第159條第1項
    不得為證據之情形，而未於言詞辯論終結前聲明異議者，視
    為有前項之同意，此亦據刑事訴訟法第159條之5規定甚明。
二、查證人劉尚厚、洪憲勝、江廖來等人分別於警詢或偵查中之
    供述，固均屬審判外之陳述，且與刑事訴訟法第159條之3規
    定不符，惟被告就前開審判外之陳述，於本院準備程序時，
    表示同意於審判程序作為證據，本院審酌各該證人與被告均
    無怨隙仇恨，其等作成警詢或偵查供述之情況，核無違法取
    證或證據證明力明顯過低之瑕疵，亦認以之作為證據，乃屬
    適當，揆諸上開說明，前揭證人於審判外之陳述，均得作為
    認定被告犯罪之證據。
貳、認定犯罪事實所憑之證據及認定之理由：
一、訊據被告丙○○坦承駕駛上開自用小貨車外出送貨而於上揭
    時間自水源路左轉國興路時，疏未注意於國興路行人穿越道
    旁適有行人山田國弘正由西往東穿越道路之車前狀況，即貿
    然左轉，致其自小貨車左前側車身及後視鏡等處撞及山田國
    弘等情不諱，惟辯稱：當時被害人從旁邊走出來，不是在前
    面，故伊沒看到，當看到時已來不及，因而撞到等語。
二、惟查上揭事實，除經被告坦承伊確有如上述過失而撞擊被害
    人之外，並經告訴人即被害人山田國弘之祖父乙○○、母親
    甲○○○於警詢、偵訊之指述（見九十四年偵字第一一五０
    六號偵查卷第十五、十六、三二、三三、九十四年偵字第一
    ０四三０號偵查卷第八、九頁）及證人劉尚厚、洪憲勝、江
    廖來於偵訊、原審證述明確（見九十四年偵字第一０四三０
    號偵查卷第二十頁、九十四年偵查字第一一五０六號偵卷第
    三十、三一、四三至四六頁，原審審判筆錄第三至十四頁）
    ，復有台北市政府警察局萬華分局交通分隊道路交通事故現
    場圖、補充資料表、調查報告表、事故現場照片（九十四年
    偵字第一０四三０號偵查卷第十八至三十頁）、檢察官履勘
    現場筆錄及現場模擬照片（九十四年偵字第一一五０六號偵
    查卷第附卷五二至六十頁）附卷可稽；而被害人山田國弘因
    本件車禍受有頭部外傷、顱骨骨折併腦出血、腦水腫及腦幹
    壓迫等傷害，經送醫急救後，延至同年月十八日上午七時四
    十九分許不治死亡一節，亦有臺北市立聯合醫院和平院區診
    斷證明書一紙附卷可證，並經臺灣臺北地方法院檢察署檢察
    官督同檢驗員相驗屬實，製有勘（相）驗筆錄、驗斷書、相
    驗屍體證明書各乙份在卷可憑（九十四年相字第四四六號相
    驗卷第十五至十八頁、第三九至四七頁）。
三、按汽車行駛至交岔路口，其行進、轉彎應遵守燈光號誌之指
    示；而閃光黃燈表示「警告」，車輛應減速接近，注意安全
    ，小心通過；又駕駛人應注意車前狀況，隨時採取必要之安
    全措施，道路交通標誌標線號誌設置規則第二百十一條第一
    項第一款、道路交通安全規則第九十四條第三項、第一百零
    二條第一項第一款前段定有明文。被告係從事駕駛業務之人
    ，其駕駛自用小貨車上路，如行車稍有疏失亟易造成對他人
    生命、身體、財產之侵害，自應注意遵守及之，以避免危險
    之發生，而依卷附道路交通事故調查報告表及現場照片所示
    所載，事故當時正值日間中午時刻，天候晴朗、自然光線充
    足、路面乾燥、無缺陷、無障礙物、視距良好等外界客觀情
    狀，並無不能注意之情事，乃被告於駕駛自小貨車由水源路
    左轉設有閃光黃燈號誌及行人穿越道之國興路時，竟疏未注
    意小心通過，及注意於該行人穿越道旁適有行人山田國弘正
    由西往東穿越國興路之車前狀況，即貿然左轉，致其自小貨
    車左前側車身及後視鏡等處撞及山田國弘，其就本件事故之
    發生自有過失甚明，且本件肇事責任，經原審依職權函送台
    北市車輛行車事故鑑定委員會鑑定結果，亦認被告駕駛自小
    貨車未注意車前狀況為本件肇事原因，有該鑑定委員會以九
    十四年十二月二十八日北鑑審字第09430432000 號函檢送鑑
    定意見書一份附卷可稽（見原審卷第四一至四四頁），查肇
    事路口即台北市○○路與國興路口欲左轉國興路時，設有閃
    光黃燈號誌，有警製肇事現場圖及照片復卷可按（見偵字第
    一０四三０偵查卷第二十五頁、二十六頁、四十六頁），而
    閃光黃燈係表示「警告」，車輛行經時應減速接近，注意安
    全，小心通過，為通標誌標線號誌設置規則第二百十一條第
    一項第一款所明定，被告未遵守燈光號誌之指示，注意安全
    小心通過，亦有違規定，上開鑑定未併予審酌，應予補充。
    被告辯稱當時被害人從旁邊走出來，不是在前面，故伊沒看
    到，當看到時已來不及，因而撞到等語。然查車禍當時正值
    中午時刻，且天候晴朗、自然光線充足、路面乾燥、無缺陷
    、無障礙物、視距良好等，均有如上述，並有肇事現場照片
    在卷可按（見偵字第一０四三０偵查卷第二十五頁、二十六
    頁、二十八頁）依當時情形，顯無不能注意之情形，被告竟
    稱未看到被害人過馬路，顯見其未注意車前狀況，所辯核不
    足採。而辯護人為被告辯護稱本件係被害人穿越道路時未注
    意侵入被告行駛之車道撞擊被告之車輛乙節，亦不足採。
四、公訴意旨雖另主張被告行經行人穿越道不依規定讓行人優先
    通行，因而致人死亡，告訴代理人亦指稱被害人山田國弘當
    天係從青年公園游泳完畢，欲前往台北市○○○路與福州街
    口之國語日報社學習中文，故其行走路線應係沿水源路由西
    往東方向穿越國興路之行人穿越道，而於該行人穿越道上遭
    被告駕車撞及等語，惟經被告堅決否認該情，辯稱：山田國
    弘當時並未行走行人穿越道等語。經查證人劉尚厚於原審結
    證稱：事故發生前伊是站在如九十四年度偵字第一一五０六
    號偵查卷第五八頁照片所示之水源路與國興路口，等待穿越
    馬路，當時山田國弘是從伊左後方超越伊過馬路，他是走斜
    的，並沒有走行人穿越道，大約走了五、六步，伊就看到小
    貨車從伊右後方轉彎過來，山田國弘被撞後是往後仰躺等語
    綦詳（見原審卷第六十三頁至六十五頁），核與被所辯被害
    人未行走行人穿越道一節相符。又依證人洪憲勝證稱：伊當
    時將計程車停放在水源路與國興路口距離行人穿越道不到一
    公尺的路樹下，伊聽到撞擊聲循聲音往左邊看，被害人正從
    小貨車前面三十公分左右距離慢慢往馬路中線倒下，被害人
    倒下時頭部已超越雙黃線，他躺下的位置即如九十四年偵字
    第一一五０六號偵查卷第五十二、五十三頁照片所示白色停
    車線位置，被害人的肩膀大概躺在雙黃線上，腳的位置在小
    貨車左前輪前方，被告小貨車停車位置約如上揭偵查卷第五
    五頁照片所示位置等語（見原審卷第六十六頁至六十七頁）
    ，及依卷附警繪道路交通事故現場圖、現場模擬照片、履勘
    現場筆錄所示，該自小貨車撞擊被害人後其碎片散落分布在
    國興路北側行人穿越道與北往南方向車道停止線間較靠近停
    止線處，被害人山田國弘倒地後頭部及肩膀仰躺在國興路雙
    黃線與停止線之位置、身體位朝國興路南往北方向車道，其
    頭部位置距離行人穿越道約五點二公尺，被告自小貨車則停
    置在國興路南往北方向車道，其左前輪距離上開停止線約零
    點八公尺（九十四年偵字第一０四三０號偵查卷第十八頁、
    第一一五０六號偵查卷第五二、五三、五五、六十頁）等現
    場客觀跡證顯示，本件撞擊後碎片散落、被害人倒地及自小
    貨車車停位置均非在行人穿越道上；又參以證人江廖來證稱
    ：當時伊坐在國興路十三棟一樓與鄰居聊天，聽到很大「碰
    」一聲轉過頭，看到一個人飛了一公尺高左右掉下來，當時
    車子還有往前進一小段路，剛要左轉就停下來等語（九十四
    年偵字第一一五零六號偵卷第四十頁），核被害人山田國弘
    倒地後其頭部位置距離行人穿越道尚有五點八公尺，以證人
    江廖來所見被害人彈飛之距離推算撞擊點，益證被告確非於
    行人穿越道撞及被害人；再依被告供稱其轉彎時車速約二十
    餘公里等語（見九十四年偵字第一０四三０號偵查卷第十八
    、四一頁，原審九十五年三月二十二日審判筆錄第十七頁）
    ，所述車速與現場碎片、被害人倒地及自小貨車煞停三方位
    置均甚接近等情亦屬相符，應堪採信。是以被告轉彎當時之
    車速所可能產生之撞擊力道既非巨大，亦難認其於行人穿越
    道撞及被害人後足使其彈飛至五點八公尺遠之停止線位置；
    再經台北市車輛行車事故鑑定委員會鑑定結果，亦認行人山
    田國弘被撞擊點應係在行人穿越道邊緣，而有涉嫌未行走行
    人穿越道之情形（見原審卷第四十一至四十四頁），公訴意
    旨逕依並未目擊事故經過之告訴代理人指訴，認被告未依規
    定讓行走於行人穿越道之被害人優先通行，亦涉有過失一節
    ，即屬乏據可徵，尚無可採。惟山田國弘雖未依規定行走行
    人穿越道，然由上揭事證可知其極為靠近行人穿越道行走，
    且依證人劉尚厚證稱：山田國弘從伊左後方超越伊過馬路時
    ，伊有喊住山田國弘，但當時路口並無車輛經過，伊看到小
    貨車前，山田國弘已經走下人行道，大約走了五、六步，他
    的速度比車子還快，伊就看到小貨車從伊右後方轉彎過來等
    語（原審九十五年三月二十二日審判筆錄第三至八頁），及
    撞擊後碎片散落、被害人倒地位置均位在國興路中央雙黃線
    附近，被告亦於原審準備程序時供稱伊係於被害人跨過雙黃
    線時撞及被害人等語（見原審卷第十一頁），足見被害人起
    步沿行人穿越道旁穿越國興路時並無來車，迨越過道路二分
    之一處時，始為其後方由被告駕駛之轉彎車輛超越撞及，則
    其不論有無行走行人穿越道均無法避免事故之發生，而非本
    件肇事因素，上揭鑑定意見亦同此認定。是被告駕駛自小貨
    車由水源路左轉設有閃光黃燈號誌及行人穿越道之國興路時
    ，疏未注意減速接近及車前狀況，小心通過，即貿然左轉，
    致撞及正由西往東沿國興路行人穿越道旁穿越道路之山田國
    弘而肇事致其死亡，其死亡與被告之過失行為間，自存有相
    當因果關係甚明，從而本件事證明確，被告犯行洵堪認定。
    至於被告選任辯護人辯稱被害人未行走人行人穿越道穿越道
    路亦屬本件肇事因素云云，所辯尚不足採，其請求轉送覆議
    委員會覆議肇事責任乙節，經查上開台北市車輛行車事故鑑
    定委員會就本件肇事之責任鑑定已詳為剖析說明，故認無再
    行覆議鑑定之必要，併予敘明。
參、論罪及上訴駁回理由：
一、被告丙○○為富全建材有限公司貨車司機，為從事駕駛業務
    之人，其因業務上過失，致被害人死亡，核其所為，係犯刑
    法第二百七十六條第二項之業務過失致人於死罪。又其於肇
    事後，在有偵查犯罪職權之機關尚不知何人為肇事者前，除
    撥打一一九電話報警外，並向前往現場處理之台北市政府萬
    華分局交通分隊警員陳耀傑坦承肇事，自首而接受裁判乙節
    ，除經被告供明之外，並有臺北市○○○○○道路交通事故
    肇事人自首情形紀錄表在卷可憑（九十四年偵字第一零四三
    零號偵查卷第二二頁），被告之行為合乎自首之要件，惟查
    被告行為後，刑法第六十二條已於民國九十五年五月十七日
    修正公佈，並自同年七月一日起施行，原規定：「「對於未
    發覺之罪自首而受裁判者，減輕其刑。但有特別規定者，依
    其規定」。修正為「對於未發覺之罪自首而受裁判者，得減
    輕其刑。但有特別規定者，依其規定」。係屬刑法第二條第
    一項規定之「法律變更」。比較新舊法結果，自應適用較有
    利於被告之舊法減輕其刑。
二、原審認被告罪證明確，援引刑法第二百七十六條第二項、（
    修正前刑法）第六十二條前段，（修正前）罰金罰鍰提高標
    準條例第一條前段之規定，並審酌被告前無犯罪科刑紀錄，
    有本院被告前案紀錄表可稽，素行尚端，惟其駕駛自小貨車
    疏未注意左前方行人穿越道旁適有行人山田國弘穿越道路之
    車前狀況，即貿然轉彎致肇本件車禍，過失程度非輕，並導
    致被害人死亡之結果，對被害人家屬造成無可彌補之傷痛，
    所生危害程度匪淺，肇事後復未與被害人家屬達成和解，賠
    償渠等之損害，暨其生活狀況、智識程度並犯後坦承犯行之
    態度等一切情狀，量處有期徒刑八月。原審認事用法，均無
    不合，量刑亦屬妥適，被告迄今尚未與被害人家屬達成民事
    和解，賠償被害人家屬損害，其提起上訴請求輕判云云，上
    訴核無理由，應予駁回。查被告行為後，刑法第六十二條已
    於民國九十五年五月十七日修正公佈，並自同年七月一日起
    施行，又行為後法律有變更者，依修正前刑法第2條第1項之
    規定，以適用裁判時法為原則，如行為時法有利於行為人，
    則例外適用行為時法；惟修正後刑法第2條第1項規定，以適
    用行為時法為原則，如裁判時法有利於行為人，則例外的適
    用裁判時法。以往實務見解，認原判決未及比較適用新舊法
    時，上訴後，雖比較結果以舊法有利於行為人，而原判決別
    無其他撤銷事由，仍應由本院以此為由撤銷改判。惟修正後
    之規定既係以適用行為時法為原則，因此原判決雖未及比較
    適用，然上訴本院後，經比較新舊法，行為後之法律並非較
    有利於行為人，仍應適用行為時法，則原判決適用行為時法
    即無不當，自不構成撤銷之事由，併予敘明。
七、據上論斷，應依刑事訴訟法第368條，判決如主文。
本案經檢察官洪泰文到庭執行職務。
中    華    民    國    95    年    8     月    31    日
                  交通法庭  審判長法  官  陳正雄
                                  法  官  許宗和
                                  法  官  許錦印
以上正本證明與原本無異。
如不服本判決，應於收受送達後十日內向本院提出上訴書狀，其
未敘述上訴之理由者並得於提起上訴後十日內向本院補提理由書
（均須按他造當事人之人數附繕本）。
                                  書記官  楊妙恩
中    華    民    國    95    年    9     月    7     日
附錄本案論罪科刑法條全文：
中華民國刑法第276條
(過失致死罪)
因過失致人於死者，處 2 年以下有期徒刑、拘役或 2 千元以下罰金。
從事業務之人，因業務上之過失犯前項之罪者，處 5 年以下有期徒刑
或拘役，得併科 3 千元以下罰金。


司法院資訊處製作；財團法人民間司法改革基金會備份。
